臺灣臺中地方法院刑事判決
109年度訴字第2984號
公  訴  人  臺灣臺中地方檢察署檢察官
被      告  葉武來


指定辯護人  本院公設辯護人  蔡育萍  
上列被告因殺人未遂案件，經檢察官提起公訴（108年度調偵字
第149號），本院判決如下：
    主    文
本件公訴不受理。
    理    由
一、公訴意旨略以：被告葉武來於民國108年2月25日22、23時許
    ，在位於臺中市○區○○○000號之薑母鴨店內用餐時，遭債主
    洪文漢之友人蕭文博撞見而告知洪文漢，洪文漢為向被告索
    討債務，遂邀約友人廖宜春，再由廖宜春邀約告訴人賴威丞
    、楊仁瑞一同前往該處(洪文漢、廖宜春、賴威丞、楊仁瑞
    涉犯妨害自由罪嫌部分，業經檢察官以109年度偵字第34782
    、35301號為不起訴處分確定)，雙方在店內協商債務後，被
    告當場簽發面額分別為新臺幣(下同)23萬元、143萬元之本
    票2張交予廖宜春，並將其台新銀行帳戶之金融卡交予洪文
    漢，洪文漢即離開薑母鴨店並步行至位於臺中市北區民權路與
    育德路口之淡溝郵局自動櫃員機（簡稱ATM），持該台新銀行
    帳戶金融卡提領帳戶內款項共計14萬7000元。嗣於翌日(26日
    )0時10分許，被告與廖宜春、告訴人賴威丞、楊仁瑞一同離
    開薑母鴨店，雙方步行至店外時，被告可預見頸部、胸部為
    人體之重要部位，持刀朝頸部、胸部之重要部位揮砍，將可
    能傷及頸動脈、胸腔因穿刺而大量出血，導致死亡之結果，
    竟仍基於縱使該他人遭刀揮砍頸部、胸部，足以致人於死，
    亦不違背其本意之殺人不確定故意，持牛排刀刺往告訴人賴
    威丞之頸部，廖宜春見狀後，旋即上前制止並與被告葉武來
    周旋，告訴人楊仁瑞則走向被告葉武來，被告葉武來見狀後
    旋即持刀朝告訴人楊仁瑞之胸部揮砍，並與告訴人楊仁瑞發
    生肢體拉扯，過程中被告持續持牛排刀朝告訴人楊仁瑞之胸
    部揮砍，並緊追告訴人楊仁瑞，致告訴人賴威丞因而受有右
    頸部2公分裂傷之傷害；告訴人楊仁瑞因而受有創傷性氣胸
    、前胸右側穿刺傷2公分、前胸左側穿刺傷2公分、1.5公分
    、後背右側穿刺傷2公分、後背左側穿刺傷2公分、下背部和
    骨盆未明示開放性傷口未穿刺到後腹腔、未明示側性肩膀開
    放性傷口、未明示側性髖部擦傷之傷害，被告並將牛排刀丟
    棄在現場後離去。嗣經警接獲報案到場處理，即時將告訴人
    賴威丞、楊仁瑞送醫急救，均倖免於死，並當場扣得上開牛
    排刀1把。嗣為警調閱監視器循線追查後，於同(26)日凌晨1
    時11分許，在臺中市○區○○路0000號大廳，逕行拘提被告，
    並於被告身上扣得牛排刀1把，因認被告所為係涉犯刑法第2
    71條第2項、第1項之殺人未遂罪云云。
二、按告訴乃論之罪，未經告訴者，應諭知不受理之判決，刑事
    訴訟法第303條第3款定有明文；且告訴乃論之罪，告訴人於
    第一審辯論終結前得撤回其告訴，法院審理後認被告並無殺
    人故意，變更檢察官起訴法條，改依刑法第277條第1項之傷
    害罪處斷，該條項之罪，依同法第287條前段規定須告訴乃
    論，既經告訴人具狀撤回告訴，自應諭知不受理之判決（最
    高法院47年台非字第41號判例意旨參照）。次按刑事判決得
    就起訴之犯罪事實變更檢察官起訴所引應適用之法條者，以
    科刑或免刑判決為限，檢察官以殺人未遂起訴，經原審審理
    結果，認為被告所犯實為傷害罪，未經合法告訴或於第一審
    言詞辯論終結前撤回告訴，則於判決理由欄敘明其理由，逕
    依刑事訴訟法第303條第3款諭知不受理判決即可，尚無適用
    同法第300條之餘地(最高法院71年度台上字第6600號刑事判
    決意旨可參）。
三、犯罪事實應依證據認定之，無證據不得認定犯罪事實，刑事
    訴訟法第154條第2項定有明文。而認定不利於被告之事實，
    須依積極證據，苟積極證據不足為不利於被告事實之認定時
    ，即應為有利於被告之認定，更不必有何有利之證據（最高
    法院30年上字第816號判例要旨參照）。又殺人與傷害之區
    別，應以有無殺意為斷，即在下手加害時有無死亡之預見，
    其受傷之多寡，輕重如何，及是否為致命部位，有時雖可藉
    為認定有無殺意之心證，究不能據為絕對標準，故不能僅因
    被害人受傷之位置係屬人體要害，即認定加害人自始即有殺
    害被害人之犯意，仍須斟酌當時客觀環境及其他具體情形加
    以判斷。若以戕害他人生命之故意，著手於刺殺之實行而未
    發生死亡之結果，為殺人未遂；倘無使人喪失生命之故意，
    僅在使其身體、健康受到傷害，則為傷害罪，二罪皆發生傷
    害之結果，祗其主觀犯意及身體傷害程度不同而已（最高法
    院18年上字第130號、19年上字第718號判例、90年度台上字
    第128號、94年度台上字第6857號、84年度台上字第3179號
    刑事判決意旨參照）。據此，行為人於行為當時，主觀上是
    否有殺人奪命之故意，除應斟酌其使用之兇器種類、攻擊之
    部位、行為時之態度、表示外，尚應深入觀察行為人與被害
    人之關係、衝突之起因、行為當時所受之剌激、下手力量之
    輕重，被害人受傷之情形及行為事後之態度等各項因素綜合
    予以審酌認定。
四、公訴意旨認被告涉犯上開殺人未遂罪嫌，無非係以被告之供
    述、證人即告訴人賴威丞、楊仁瑞、證人廖宜春、洪文漢於
    警詢及偵查中之證述、告訴人賴威丞之中國醫藥大學附設醫
    院診斷證明書、中國醫藥大學附設醫院108年3月28日院醫事
    字第1080003474號函暨檢附告訴人楊仁瑞之病歷資料、中國
    醫藥大學附設醫院109年9月7日院醫事字第1090012124號函
    、109年11月24日檢察官勘驗筆錄、臺中市政府警察局第二
    分局扣押筆錄、搜索扣押筆錄、路口監視器檔案光碟、監視
    器影像截圖及現場照片等，為其主要論據。
五、訊據被告固坦承於上開時、地持牛排刀攻擊告訴人賴威丞、
    楊仁瑞，致告訴人賴威丞、楊仁瑞各受有起訴書所載之傷害
    ，惟堅決否認有何殺人犯意，辯稱：當天我在薑母鴨店簽完
    本票，金融卡也交給洪文漢拿去提領，廖宜春與告訴人楊仁
    瑞、賴威丞共3人是討債人員，最後是廖宜春要把我帶走，
    我認為我有生命危險，不想跟廖宜春他們走，步出店門口時
    我往旁邊跑，當時那裡很暗，他們3個人過來，為了逃離現
    場不要受到他們控制，所以我拿出包包裡的牛排刀亂揮，刺
    到誰我也不清楚，我是因防衛過當才傷害告訴人2人等語。
    辯護人則以：本件係因洪文漢邀同廖宜春、告訴人賴威丞、
    楊仁瑞一同前往薑母鴨店向被告索討債務，被告僅認識洪文
    漢，其餘3人皆不認識，前無仇隙糾紛，縱因協商債務過程
    中心生不滿，衡情斷無因此即萌生非致告訴人2人於死地不
    可之犯意或縱使告訴人2人死亡亦不違背其本意之犯意。又
    依現場監視器影像可知被告當時欲離開現場，因告訴人賴威
    丞靠近，被告始轉身持刀刺向告訴人賴威丞，後廖宜春出手
    攻擊被告，告訴人楊仁瑞亦向前靠近被告，同時形成被告1
    人對峙廖宜春及告訴人賴威丞、楊仁瑞等3人之局面，被告
    與告訴人楊仁瑞扭打始刺傷告訴人楊仁瑞。又根據告訴人賴
    威丞、楊仁瑞2人之病歷資料，告訴人2人所受傷害部位雖均
    位於人體要害部位，然2人就醫時均無死亡之立即危險性，
    且於法院審理作證時均稱已復原良好，可見被告下手力道尚
    非猛烈，有控制其力量，其主觀上顯無置告訴人2人於死地
    之犯意，被告所為應僅成立刑法第277條第1項傷害罪，且被
    告與告訴人2人達成和解並給付賠償金完畢，告訴人2人亦撤
    回傷害告訴，請對被告諭知公訴不受理之判決等語。
六、經查：
(一)被告於108年2月25日晚間22時至23時許在上開薑母鴨店用餐
    ，洪文漢偕同廖宜春、告訴人賴威丞、楊仁瑞前往上開薑母
    鴨店與被告商討債務處理事宜，被告簽發23萬元、143萬元
    本票後，洪文漢即持被告之金融卡提領共計14萬7000元，被
    告則與廖宜春、告訴人賴威丞、告訴人楊仁瑞一同步行至薑
    母鴨店外，告訴人賴威丞靠近被告之際，被告突轉身持牛排
    刀刺往告訴人賴威丞之頸部，之後並與告訴人楊仁瑞發生肢
    體衝突，過程中被告持牛排刀朝告訴人楊仁瑞揮擊，復在後
    追逐告訴人楊仁瑞，自後朝告訴人楊仁瑞之背部揮擊，致告
    訴人賴威丞因而受有右頸部2公分裂傷之傷害，告訴人楊仁
    瑞因而受有創傷性氣胸、前胸右側穿刺傷2公分、前胸左側
    穿刺傷2公分、1.5公分、後背右側穿刺傷2公分、後背左側
    穿刺傷2公分、下背部和骨盆未明示開放性傷口未穿刺到後
    腹腔、未明示側性肩膀開放性傷口、未明示側性髖部擦傷之
    傷害，經警接獲報案到場處理，即時將告訴人賴威丞、楊仁
    瑞送醫急救等情，為被告所不爭執（本院卷第57、204、271
    頁），且經證人即告訴人賴威丞、楊仁瑞於警詢、偵查中及
    本院審理時（警卷第15至19頁；調偵卷第47至54頁、第145
    至148頁；偵卷第37至39頁；本院卷第231至247頁；核交卷
    第95至97頁、調偵卷第119至122頁、第15頁、第47至51頁、
    偵卷第37至39頁、本院卷第205至246頁）、證人廖宜春於警
    詢、偵查中及本院審理時（警卷第61至67頁；調偵卷第133
    至137頁、第51至52頁；本院卷第249至258頁）、證人洪文
    漢於警詢及偵查中（警卷第33至37頁、第47至50頁；調偵卷
    第155至158頁、第52至53頁）分別證述在卷，復有臺中市政
    府警察局第二分局扣押筆錄、扣押物品目錄表、扣押物品收
    據（警卷第89至95頁）、監視器畫面截圖（警卷第113至117
    頁、核交卷第103至107頁）、現場照片（警卷第117至129頁
    ）、扣案物照片（警卷第131頁）、告訴人賴威丞之中國醫
    藥大學附設醫院診斷證明書（警卷第135頁）、中國醫藥大
    學附設醫院108年3月28日院醫事字第1080003474號函所附告
    訴人賴威丞、楊仁瑞病歷資料（核交卷第7至91頁）、臺中
    市政府消防局救護紀錄表（調偵卷第91至93頁）附卷可參及
    本票2紙扣案足憑。又經本院當庭勘驗案發現場監視器光碟
    檔案結果，案發當時被告與告訴人賴威丞一前一後出現在監
    視器畫面，告訴人賴威丞靠近被告，被告突然轉身右手持牛
    排刀刺向告訴人賴威丞頭頸部，告訴人賴威丞立即以左手臂
    阻擋，並向後退閃躲被告。接著廖宜春從畫面右下方走進畫
    面中，持礦泉水瓶朝被告丟擲，廖宜春、告訴人賴威丞與被
    告對峙中，廖宜春向前揮拳毆打被告、又用雙手推被告，接
    著告訴人楊仁瑞自畫面右下方出現走向被告，形成被告一人
    面對告訴人賴威丞、告訴人楊仁瑞、廖宜春等三人的局面，
    告訴人楊仁瑞向前靠近被告，被告右手持牛排刀刺向告訴人
    楊仁瑞頭頸部，告訴人楊仁瑞後退閃躲，告訴人楊仁瑞又上
    前衝向被告飛踢，被告右手持牛排刀刺向告訴人楊仁瑞，接
    著告訴人楊仁瑞與被告相互扭打，廖宜春、告訴人賴威丞也
    向前跟在旁邊，被告與告訴人楊仁瑞雙方繼續扭打。告訴人
    楊仁瑞往馬路走去，被告追著告訴人楊仁瑞從騎樓往馬路移
    動，雙方在車子旁邊監視器畫面拍攝不到的地方拉扯，接著
    告訴人楊仁瑞從車子旁邊爬起來跑走，隱約可見告訴人楊仁
    瑞胸前有一灘血跡，被告追上去，告訴人楊仁瑞回頭以雙手
    阻擋被告，並往畫面右方跑走，被告則倒退走並自畫面左方
    離去等情，亦有本院勘驗筆錄在卷可按（本院卷第141至142
    頁），上情洵堪認定。  
(二)本件事發緣由，據被告供稱係因其遭證人洪文漢夥同廖宜春
    及告訴人2人向其討債，簽立本票後，金融卡亦遭洪文漢拿
    走持以提款，被告當時認為廖宜春及告訴人賴威丞、楊仁瑞
    欲限制其行動自由，顧及人身安全，始拿出牛排刀以求自保
    、脫身等語（本院卷第43、271頁），而就被告持牛排刀攻
    擊告訴人賴威丞、楊仁瑞之經過，證人即告訴人賴威丞於本
    院審理時結證稱：「（被告除了刺那一刀以外，還有無其他
    攻擊動作？）其他我閃掉了，換楊仁瑞才過來。」、「（你
    方才說被告拿刀刺你時有說搶劫？）對。」、「（如果被告
    是自願還錢，為何會說搶劫？）我不清楚。」等語（本院卷
    第237、243至244頁），及證人即告訴人楊仁瑞於本院審理
    時結證稱：「（你在偵查中有提到，你不知道為什麼被告會
    拿刀插你，你只是過去要把他們拉開而已，是他以為我要攻
    擊他，當時你所述意思為何？）我走過去，他是以為我要去
    攻擊他。」、「（你當時胸口有被刺？）對。」、「（是扭
    打時被告隨意亂揮還是故意刺的？）隨意亂揮。」、「（你
    是否認為被告有意刺你的胸口？）應該沒有，是扭打刺到。
    」、「（是扭打時，被告手拿著刀亂揮所以刺到？）對。」
    等語（本院卷第217、227至228頁），參以依本院上開勘驗
    結果，被告當時刺向告訴人賴威丞頸部後，廖宜春見狀先是
    持礦泉水瓶丟擲被告，並毆打被告，告訴人楊仁瑞亦上前走
    向被告，當時呈現被告1人對峙廖宜春、告訴人賴威丞及告
    訴人楊仁瑞的局面，被告始持牛排刀朝告訴人楊仁瑞之胸部
    附近揮擊，告訴人楊仁瑞反上前衝向被告，並與被告相互扭
    打，雙方拉扯過程中被告之牛排刀亦揮向告訴人楊仁瑞之胸
    部，後來告訴人楊仁瑞移動到馬路邊，被告追著告訴人楊仁
    瑞，持牛排刀刺向告訴人楊仁瑞之背部等情，衡諸案發時被
    告已58歲，而廖宜春與告訴人賴威丞、楊仁瑞正值青壯，以
    被告當時身處1人對峙3人以寡敵眾之處境，其因感生命、身
    體受到威脅，始拿出牛排刀揮舞以求自保，顯與常情無違，
    堪認被告辯稱其係為求自保、脫身而為上開行為，洵非無據
    。況被告與告訴人楊仁瑞、賴威丞均素昧平生，亦無任何仇
    怨，案發當日為初次見面，此經證人即告訴人楊仁瑞、賴威
    丞證述在卷（本院卷第214、231頁），足認彼此間無何深仇
    大恨，衡情被告當無可能因此及萌生殺害告訴人賴威丞、楊
    仁瑞生命之動機及故意。
(三)又告訴人賴威丞遭被告以牛排刀刺傷後，受有右頸部2公分
    撕裂傷之傷害，有告訴人賴威丞之中國醫藥大學附設醫院診
    斷證明書在卷可佐（見警卷第135頁），惟告訴人賴威丞於1
    08年2月26日00時34分許送往中國醫藥大學附設醫院急診時
    ，依急診護理病歷所載，送醫當時體溫為37.5℃、血壓為139
    /98㎜hg，脈搏117次/min，呼吸20次/min，意識清醒、血壓
    尚為穩定，到院時無大量出血情形，病人未傷及頸動脈，無
    危及生命之情形，有該院109年9月7日院醫事字第109001212
    4號函、中國醫藥大學附設醫院108年3月28日院醫事字第108
    0003474號函所附告訴人賴威丞之病歷資料在卷可憑（調偵
    卷第69頁、核交卷第7至21頁），足認告訴人所受之傷勢僅
    有一處，且為撕裂傷，深度不深，可見被告下手時力道不重
    ，且無多次出手之情形，再告訴人賴威丞除此傷口外別無其
    他受傷痕跡，自難僅憑告訴人賴威丞受傷部位在頸部即認被
    告有意傷害告訴人賴威丞；另告訴人楊仁瑞與被告扭打，遭
    被告以牛排刀刺傷後，因而受有前揭傷害，亦有中國醫藥大
    學附設醫院108年3月28日院醫事字第1080003474號函所附告
    訴人楊仁瑞病歷資料附卷可憑（核交卷第7、23至91頁），
    惟告訴人楊仁瑞於108年2月26日00時34分許送往中國醫藥大
    學附設醫院急診，其急診病歷上所載告訴人楊仁瑞送醫當時
    體溫為36.5℃、血壓為131/89㎜hg，脈搏108次/min，呼吸15
    次/min，意識清醒，到院時有小量血胸情形，無大量出血，
    受傷部位需手術治療，主要為右側前胸壁及右側橫膈膜，非
    心臟、肺臟、大血管等重要器官等情，有該院109年9月7日
    院醫事字第1090012124號函、中國醫藥大學附設醫院108年3
    月28日院醫事字第1080003474號函所附告訴人楊仁瑞病歷資
    料在卷可憑（調偵卷第69頁、核交卷第7至21頁），復依告
    訴人楊仁瑞於本院審理時結證稱：「（ 你現在傷勢復原情
    形如何？是否都已復原？）都已經好了。」（本院卷第218
    頁），堪認告訴人楊仁瑞復原情形良好，自難僅憑告訴人楊
    仁瑞受傷部位係在胸部，即認被告意在殺害告訴人楊仁瑞，
    且告訴人楊仁瑞所受胸部穿刺傷之傷害，亦有可能係在雙方
    拉扯過程中所造成，此與蓄意殺人而於一見面時即接續猛刺
    ，顯屬有別，況倘被告確有殺人之故意，告訴人楊仁瑞遭被
    告持刀揮砍其背部，應已無反抗能力，被告當可再朝告訴人
    楊仁瑞之前頸部、頭部、胸腹部或其他足以致命之身體重要
    部位揮砍，或繼續揮刀攻擊，然被告即予停手並離開現場，
    益徵被告主觀上並無殺害告訴人楊仁瑞之犯意。
(四)本件依卷內各項事證，審酌被告與告訴人賴威丞、楊仁瑞於
    案發當日係第一次見面，先前並不認識亦無仇隙，事前雖於
    薑母鴨店內協商債務，但應不足以引起被告殺人之動機；被
    告使用之牛排刀雖具相當鋒利程度，並造成告訴人賴威丞、
    楊仁瑞受有起訴書所載之傷害，然客觀上並非顯有致命之危
    險，可見其下手力道非重，且被告見告訴人賴威丞、楊仁瑞
    皆未再接近或反擊，即自行停手並離開現場，依其後續動作
    足徵應無取告訴人賴威丞、楊仁瑞性命之意等一切客觀情狀
    ，因認被告應僅具傷害之犯意，並無殺人之故意，自難僅憑
    被告持牛排刀，且攻擊部位係頸部或胸部，即認被告有殺人
    之故意。公訴意旨認被告明知頸部及胸部為人體之重要部位
    ，竟手持牛排刀揮砍告訴人賴威丞、楊仁瑞，而具有殺人之
    故意云云，尚嫌無據。故綜合前述告訴人傷勢輕重程度、案
    發情狀、過程、被告當時舉動、下手情形、行為時之態度、
    攻擊後無後續動作等情，益徵被告前開舉措應係突遭證人洪
    文漢夥同證人廖宜春及告訴人2人討債，在對方有人數優勢
    而自身孤立無援之狀況下，一時情急，始生本案衝突，從而
    ，本件難認被告係出於殺人之犯意攻擊告訴人賴威丞、楊仁
    瑞，尚不得論以殺人未遂罪刑，而應僅構成刑法第277條第1
    項之傷害罪，公訴意旨漏未斟酌上情，認被告涉有殺人未遂
    罪嫌，容有未洽。
七、綜上所述，本院認被告所為應係犯刑法第277條第1項之傷害
    罪，業如前述，而依同法第287條前段規定，傷害罪須告訴
    乃論，玆因被告業與告訴人楊仁瑞、賴威丞分別達成調解及
    和解，告訴人並具狀撤回告訴，有和解書、本院110年度中
    司刑移調字第200號調解程序筆錄及撤回告訴狀附卷可稽（
    見本院卷第87頁、第93至94頁、第285至287頁），本院應為
    公訴不受理之判決。
據上論斷，應依刑事訴訟法第303條第3款，判決如主文。 
本案經檢察官黃雅玲提起公訴，檢察官陳永豐到庭執行職務。　
中　　華　　民　　國　　111 　年　　7 　　月　　28　　日
                  刑事第七庭　　審判長法　官　尚安雅
                                      法　官　王怡蓁
                                      法　官　丁智慧
以上正本證明與原本無異。
如不服本判決應於收受判決後20日內向本院提出上訴書狀，並應
敘述具體理由；其未敘述上訴理由者，應於上訴期間屆滿後20日
內向本院補提理由書(均須按他造當事人之人數附繕本)「切勿逕
送上級法院」。
告訴人或被害人如不服判決，應備理由具狀向檢察官請求上訴，
上訴期間之計算，以檢察官收受判決正本之日起算。
                                      書記官  資念婷
中　　華　　民　　國　　111 　年　　7 　　月　　29　  日